【裁判字號】    95,上更(二),89
【裁判日期】    950705
【裁判案由】    誣告
【裁判全文】
臺灣高等法院刑事判決              95年度上更(二)字第89號
上  訴  人
即  被  告  丙○○原名彭煥尉
上  訴  人
即  被  告  乙○○
上列上訴人因誣告案件，不服臺灣板橋地方法院90年度訴字第
924號，中華民國90年8月6日第一審判決（起訴案號：臺灣板橋
地方法院檢察署89年度偵字第14956號），提起上訴，本院判決
後經最高法院第二次發回更審，本院判決如下：
    主  文
原判決關於丙○○、乙○○部分撤銷。
丙○○意圖他人受刑事處分，向該管公務員誣告，處有期徒刑柒
月。
乙○○意圖他人受刑事處分，向該管公務員誣告，累犯，處有期
徒刑玖月。
    事  實
一、丙○○（原名彭煥尉，即同案被告彭煥明之弟）、乙○○均
    明知於86年間，牟晨瑞（原名甲○○）係與渠等賭博，積欠
    賭債未還而開立附表編號一至四所示本票以為清償，並無於
    86年間向丙○○、乙○○購買輪胎或汽車材料未給付貨款及
    受彭煥明之委託代購汽車而收受新台幣（下同）50萬元為定
    金，卻未依約代購車輛，訂金亦未返還情事，竟分別基於意
    圖使甲○○受刑事處分之犯意，先後為下列誣告行為：(1)由
    丙○○於87年9月24日具狀向有偵查犯罪權限之臺灣板橋地
    方法院檢察署檢察官誣告：甲○○於86年間向其購買輪胎一
    批，未依約給付貨款，並提出甲○○所簽發，如附表編號一
    、二所示本票為證。(2)由乙○○於87年11月26日具狀向有偵
    查犯罪權限之臺灣桃園地方法院檢察署檢察官誣告：甲○○
    於86年間向其購買汽車零件一批，未依約給付貨款，並提出
    牟晨瑞所簽發，如附表編號三、四所示本票為證，經臺灣桃
    園地方法院檢察署檢察官以牟晨瑞另涉有詐欺案件，在臺灣
    板橋地方法院檢察署偵查中，移轉予臺灣板橋地方法院檢察
    署併予偵查。嗣經臺灣板橋地方法院檢察署檢察官以犯罪嫌
    疑不足，於88年11月4日，以88年度偵緝字第775五號對牟晨
    瑞為不起訴處分，並於偵查上開案件中查悉上情。
二、案經臺灣板橋地方法院檢察署檢察官簽分後偵查起訴。
    理  由
一、被告乙○○經合法傳喚未到庭，惟據其於原審與被告丙○○
    於本院準備程序中均否認有何誣告犯行，被告丙○○辯稱：
    牟晨瑞 (即甲○○)確實有積欠汽車材料貨款。伊沒有和甲○○去賭博云云。被告乙○○於原審辯稱：告訴狀上之簽名
    、指印雖係其所為，但書狀非伊所寫，其並未對甲○○提起
    告訴云云。惟查：
（一）被告丙○○、乙○○以被害人甲○○購買貨物未付款為由
      ，分別對其提起詐欺告訴；分別有告訴狀、附表所示本票
      附於各該案卷可稽。雖被告乙○○辯稱，未對甲○○提出
      告訴，惟已供承告訴狀上之簽名指印為其所為，足見被告
      乙○○對甲○○之告訴，係出自其本意。而被告二人對甲○○之前開告訴，業經臺灣板橋地方法院檢察署檢察官認
      犯罪嫌疑不足，於八十八年十一月四日，以八十八年度偵
      緝字第七七五號對甲○○為不起訴處分，亦有不起訴分書
      在卷可稽（見二三五五號偵查卷第四十、四一頁頁）。並
      經調閱該案卷審查無訛。
（二）甲○○於被訴詐欺案件中，雖坦承附表所示本票係其簽發
      ，惟否認向被告丙○○、乙○○購買汽車材料，陳稱：前
      開本票是欠被告的賭資，在臺北縣新莊市○○路他們經營
      的ＫＴＶ樓上賭十三張，輸了五十萬元，簽給丙○○、乙○○二人，時間在八十六年三月十五日前約一個多月，並
      未向丙○○、乙○○購買汽車零件。（見第七七五號偵查
      卷第八頁反面、第九頁）。又偵查中丙○○陳稱：其在台
      北縣新莊市○○路四二一號經營公司，但未登記，其與乙○○拆夥時，對甲○○之債權本票各拿各的，甲○○積欠
      一百五十萬元貨款，其分到八十三萬元（見第二三五五號
      偵查卷卷第二十七頁反面），則被告乙○○應分六十七萬
      元，與二人附於告訴狀之本票金額各一百萬元，不相符合
      。參以偵查中公訴人詢及被告乙○○關於甲○○購買貨物
      之時地、積欠貨款若干、其所寫告訴狀所附之本票係向何
      人收取、轉交何人、現在何處、為何前開本票與彭煥明所
      提告訴甲○○背信案件所附本票相同、甲○○有無積欠丙○○貨款等事項，均無法回答（見第二三五五號偵查卷第
      五十三至五十五頁），且無出貨單、送貨單、發票等單據
      可佐，已難認甲○○有何購貨情事。再參以被告所辯其等
      收受本票之原因、事實、時間、地點均不相同，何以附表
      編號一至四所示本票，其發票日、到期日、金額均相同，
      實令人質疑？
（三）雖證人甲○○嗣於原審及本院前審改稱：前述本票債務，
      並非賭債，因當時生意失敗，惟恐因被訴詐欺、背信判處
      罪刑，故謊稱係賭債云云，實則有向被告丙○○及乙○○
      購買輪胎及汽車零件云云（見原審卷第八七頁、本院上訴
      審卷第八五頁）。於本院亦改稱：我在中華賓士向他們買
      賓士輪胎，確曾也有欠他們貨款等語。但查於本院上訴審
      時隔離訊問證人甲○○及被告丙○○、乙○○，證人甲○○稱：編號一、二之本票係向丙○○買賓士車專用的輪胎
      ，買了至少五、六種，編號三、四之本票亦是買類似規格
      的輪胎，是於八十六、八十七年間陸續買的，後來才開本
      票，不是買的時候就開的，都是在新莊買的（見本院上訴
      審卷第八七至八八頁）。被告丙○○稱：甲○○向其買輪
      胎，五千到一萬元的都有，大概有七、八種。被告乙○○
      稱：甲○○係向丙○○訂貨，由其出貨，都是購買輪胎等
      語（見本院上訴審卷第八九頁），就上開本票用以購買何
      種貨品之種類所供已有不同，且與被告丙○○於八十七年
      度偵字第二一三二九號所申告：「甲○○八十六年時經友
      人介紹，向其公司訂購一批輪胎，未據付款，後來協議寫
      二張商業本票」、被告乙○○於八十七年度偵字第一七八
      七○號所申告：「其在桃園市經營汽車零件配備業務，甲○○在其公司訂購原裝進口賓士零件，陸續一個月完成交
      貨，未據付款，嗣協議換成二張商業本票」等情迥異，況
      甲○○果如其所述於八十六、八十七年間陸續購買，何以
      事後簽立之本票竟係八十六年三月十五日簽發、八十六年
      九月三十日到期，與其所供已有矛盾。可見證人牟晨瑞事
      後所證無非蓄意迴護被告之詞。又被告丙○○提出房屋租
      賃契約以謂其確有開設輪胎行（見本院上審卷第九三頁）
      ，證人即房東李虹美證稱：其新莊市○○路之房屋於八十
      五年十月租給被告丙○○經營輪胎行，租期至八十六年十
      月五日，但丙○○於八十六年五月就收起來，沒有續租（
      見本院上訴審卷第一○一頁），雖證明被告丙○○於八十
      六年間確有經營輪胎生意，惟其經營生意並非表示牟晨瑞
      即有積欠其購買輪胎之貨款，而其既於八十六年五月間即
      收起來未做，牟晨瑞又如何能於八十七年間仍購買輪胎，
      益見上開本票並非甲○○用以清償積欠之貨款。雖證人陳
      昆豐於本院更一審到庭證述：「（他『即牟晨瑞』有無向
      丙○○買輪胎？）有」、「（知否牟晨瑞有無欠丙○○輪
      胎價金？）有。」、「（如何得知？）有看過牟晨瑞開給
      丙○○本票」等語（見本院更一審卷第75頁），但查陳昆
      豊係被告丙○○租屋之連帶保證人，已具證人所供明，則
      與被告自屬深厚交情之朋友，否則豈願任連帶保證人？偏
      頗友人乃情理之常，則其証詞之真實性已有可疑，況被告
      就證人牟晨瑞所購貨品種類，與證人牟晨瑞所供不一，已
      如上述，而被告二人於申告人牟晨瑞所指陳如何交付商業
      本票之情況亦與証人所供並不一致，亦如上所述，足認證
      人陳昆豊亦係事後蓄意迴護，其證詞尚難為有利被告之認
      定。
（四）同案被告彭煥明（已死亡，經最高法院為不受理判決）告
      訴甲○○於八十六年八月初，受其委託代購價值三百餘萬
      元之賓士車，其交付五十萬元定金予甲○○後，甲○○未
      依約代買，亦未退還前開訂金，故簽發表編號三所示本票
      交被告彭煥明，固提出甲○○所簽發附表編號三所示本票
      及甲○○於八十六年八月十日簽立記載「甲○○茲收到彭
      煥明五十萬元，訂購一部賓士Ｓ三二○自小客車，總價三
      百三十八萬元正，交車時扣除在公司險單四十四萬七千三
      百七十元正，須付二百四十三萬二千六百三十元，請款人
      甲○○」之切結書為佐（見第二九○號偵查卷第三頁）。
      然被告彭煥明於八十七年十二月十五日提出告訴，八十八
      年一月十二日承辦檢察官即告以告訴狀所附本票之發票日
      為八十六年三月十五日，在其所指之八十六年八月十日交
      付定與金甲○○之前，二者顯有矛盾，被告彭煥明竟答稱
      拿到票時就這樣，是八十六年八月間甲○○在其住處交付
      （見第二九○號偵查卷第二十六頁反面），至八十九年一
      月二十七日再詢及為何告訴狀內所附本票與乙○○所提告
      訴狀內之本票相同時，始答稱可能在影印時混掉了云云（
      見第二三五五號偵查卷第二十八頁），惟並未提出正確之
      本票。衡情甲○○豈有可能簽發同紙本票既向被告乙○○
      清償貨款，復於收受車款定金半年前將前開本票持交被告
      彭煥明返還定金，甲○○並未向被告乙○○與丙○○購置
      輪胎及汽車配件而積欠貨款，而被告彭煥明所指甲○○返
      還定金之日期亦與前開本票之發票日互有矛盾，足認甲○○於前開被訴案件中所陳，並無積欠貨款、侵吞定金情事
      ，附表編號一至四所示本票係因積欠被告丙○○、乙○○
      賭債所簽發，經持交被告三人等語非虛。
（五）綜上各節所述，被告二人所犯事證明確，所辯無非事後飾
      詞，証人牟晨瑞事後改稱及證人陳昆豊無非事後迴護被告
      ，自均不足採，被告二人犯行均足認定。
二、核被告丙○○、乙○○所為，均係犯刑法第169條第1項誣告
    罪。被告2人雖合夥經營生意，惟彼2人分別告訴案外人牟晨
    瑞，已據被告丙○○所供明，自應個別成立犯罪，併為明
    。又被告乙○○有事實欄所載之犯罪科刑執行情形，有臺灣
    高等法院檢察署刑案紀錄簡覆表在卷可稽，於受有期徒刑之
    執行完畢後，五年以內再犯有期徒刑以上之本罪，均為累犯
    ，均應依法加重其刑。
三、原審據予論科，固非無見，惟查，共犯之成立，除共同實施
    犯罪行為者外，其就他人之行為負共犯之責者，以有意思之
    聯絡為要件。若事前並未合謀，又未分擔實施犯罪行為，即
    無成立共同正犯之餘地。本件被告丙○○於八十七年九月二
    十四日，以甲○○向其購買輪胎未付款為由，誣告甲○○詐
    欺；被告乙○○於八十七年十一月二十六日，以甲○○向其
    購買汽車零件一批未付款為由，誣指甲○○詐欺；則分別提
    起，另一人並未分擔實施，又無積極證據認定被告2人有何
    犯意聯絡，且被告丙○○於本院準備程序中供明：我們是個
    別提出告訴，我告我自己的事情，乙○○告他自己的，票也
    都不一樣等語，自無共同負責之情形，原審遽認為共同正犯
    ，進而以連續犯論處自有未洽。公訴人起訴認被告2人間有
    犯意聯絡，行為分擔，應成立共同正犯，即有誤解，則被告
    丙○○就另被告乙○○誣告部分不成立犯罪，而被告乙○○
    對另被告丙○○誣告部分亦不成立犯罪，惟公訴人起訴意旨
    認只成立一個誣告犯罪，爰就他被告誣告部分不另為無罪，
    諭知併此明。被告2人上訴仍執陳詞否認犯罪而指摘原判
    決不當雖無理由，但原判決既有可議，自應由本院撤銷改判
    。爰審酌被告等之犯罪動機、目的、手段、所生損害及犯罪
    後之態度等一切情狀，分別量處如主文第二、三項所示之刑
    ，藉以儆懲。
四、被告2人經合法傳喚，均無正當理由不到庭，爰不待其陳述
    逕行判決。
據上論斷，應依刑事訴訟法第369條第1項前段、第364條、第299
條第1項前段、刑法第169條第1項、第47條，判決如主文。
本案經檢察官洪泰文到庭執行職務。
中    華    民    國    95    年    7     月    5     日
                  刑事第七庭    審判長法  官 陳 正 雄
                                      法  官 許 錦 印
                                      法  官 蔡 光 治
以上正本證明與原本無異。
如不服本判決，應於收受送達後十日內向本院提出上訴書狀，其
未敘述上訴之理由者並得於提起上訴後十日內向本院補提理由書
（均須按他造當事人之人數附繕本）。
                                      書記官 陳 韋 杉
中    華    民    國    95    年    7     月    18    日
附表：
┌──┬────┬────┬──────┬─────┬────┬────┐
│編號│發票日  │到期日  │  金額      │  票號    │ 發票人 │ 提出人 │
├──┼────┼────┼──────┼─────┼────┼────┤
│一  │86.03.15│86.09.30│  五十萬元  │CH262051  │        │        │
├──┼────┼────┼──────┼─────┤        │ 丙○○ │
│二  │86.03.15│86.09.30│  五十萬元  │CH262052  │        │        │
├──┼────┼────┼──────┼─────┤        ├────┤
│三  │86.03.15│86.09.30│  五十萬元  │CH262059  │ 甲○○ │ 乙○○ │
│    │        │        │            │          │        │ 彭煥明 │
├──┼────┼────┼──────┼─────┤        ├────┤
│四  │86.03.15│86.09.30│  五十萬元  │CH262060  │        │ 乙○○ │
├──┼────┼────┼──────┼─────┤        ├────┤
│五  │86.10.20│未載    │  五十萬元  │  040856  │        │ 彭煥明 │
└──┴────┴────┴──────┴─────┴────┴────┘
中華民國刑法第169條
（誣告罪）
意圖他人受刑事或懲戒處分，向該管公務員誣告者，處 7 年以下
有期徒刑。
意圖他人受刑事或懲戒處分，而偽造、變造證據，或使用偽造、
變造之證據者，亦同。


司法院資訊處製作；財團法人民間司法改革基金會備份。
